臺灣臺北地方法院民事判決　　　　　　　95年度訴字第2647號
原　　　告　乙○○○
訴訟代理人　丙○○
　　　　　　戴雅韻律師
被　　　告　合作金庫銀行股份有限公司
法定代理人　辛○○
訴訟代理人　己○○
　　　　　　庚○○
　　　　　　甲○○
上列當事人間給付退職金等事件，本院於民國95年12月28日言詞
辯論終結，判決如下：
    主      文
被告應將新臺幣壹佰拾玖萬貳仟肆佰陸拾肆元支付臺灣嘉義地方
法院（執行案號：九十四年度執字第一二六八六號）。
訴訟費用由被告負擔。
本判決於原告以新臺幣拾玖柒仟伍佰元為被告供擔保後，得假
執行。但被告如於假執行程序實施前，以新臺幣壹佰拾玖萬貳仟
肆佰陸拾肆元為原告預供擔保，得免為假執行。
    事實及理由
一、原告主張：伊對訴外人丁○○有新臺幣（下同）118萬3000
    元票款債權，因恐丁○○脫產，曾於民國94年5月6日以上開
    本票債權向臺灣嘉義地方法院（下稱嘉義地院）聲請假扣押
    執行丁○○之財產，經該院以94年度執全字第421號受理，
    並聲請囑託本院執行債務人丁○○對被告之退職金及其他與
    退職金相關款項債權，經本院核發執行命令，在債權金額
    118 萬3000元及執行費9464元，共計119萬2464元範圍內予
    以扣押，當時被告對此扣押命令未為任何異議。嗣原告持上
    開本票向嘉義地院取得94年度票字第632號裁定及確定證明
    書，向嘉義地院聲請強制執行（案號：94年度執字第12686
    號），並囑託本院核發支付轉給命令，詎被告竟以丁○○之
    退職金債權已全部清償被告南嘉義分行之借款為由，聲明異
    議，為此爰依強制執行法第120條第2項規定提起本訴等語。
    併聲明：(一)如主文第1項所示；(二)願供擔保請准宣告假執行
    。
二、被告則以：被告於94年4月由公營事業移轉民營，訴外人丁
    ○○辦理離職，依公營事業移轉民營條例第8條第2項規定者
    為離職給與，該債權發生時點依規定為公營事業轉為民營型
    態之日，即94年4月4日，被告負有對丁○○相關離職金共計
    405萬元之給付義務。惟丁○○積欠被告501萬元債權，故被
    告發函丁○○主張全額抵銷，經丁○○配偶戊○○簽收，丁
    ○○尚欠被告97萬元，故被告就本件支付轉給命令依法聲明
    異議，丁○○對被告已無任何退職金債權存在等語置辯。併
    聲明：(一)原告之訴及假執行之聲請均駁回；(二)願供擔保請准
    宣告免假執行。
三、兩造不爭執事實：
  (一)86年4月23日訴外人丁○○簽立借據向被告借款300萬元，94
    年4月4日被告民營化，丁○○辦理離職，依「公營事業移轉
    民營條例」第8條第2項規定，被告對丁○○負有給付全部退
    職金義務。
  (二)原告於94年5 月6 日以系爭票款債權向嘉義地院聲請假扣押
    訴外人丁○○財產，並囑託本院於94年5 月11日北院錦執全
    助寅字第485 號執行命令，禁止債務人丁○○於債權範圍內
    收取被告之退職金債權或為其他處分，第三人亦不得對債務
    人清償。
  (三)原告以持有訴外人丁○○簽發之118萬3000元本票，向嘉義
    地院聲請本票裁定，經該院於94年6月21日以94年票字第632
    號裁定，嗣於同年9月24日確定。
  (四)原告於94年11月30日聲請嘉義地院囑託本院強制執行，經本
    院於95年2 月15日核發支付轉給命令，將債務人丁○○對於
    第三人之債權，向嘉義地院支付。
  (五)被告於95年2月22日對本院錦94執助寅字第5241號執行命令
    ，以債務人丁○○退職金債權已全部清償被告南嘉義分行借
    款，聲明異議。
  (六)嘉義地院於95年2月23日命原告依強制執行法第120條第2項
    規定起訴，經原告於95年3月29日對被告起訴。
四、本件爭點如下：
    被告向訴外人丁○○主張抵銷（丁○○欠款抵銷被告應給付
    退職金債權）是否合法？
五、本院之判斷：
  (一)按「二人互負債務而其給付種類相同，並均屆清償期者，各
    得以其債務，與他方之債務，互為抵銷。」民法第334條第1
    項前段定有明文。準此規定以觀，抵銷之要件須二人互負債
    務而具備抵銷適狀始足當之。查訴外人丁○○於86年4月23
    日簽立借據向被告借款300萬元，為兩造所不爭執，被告抗
    辯：嗣丁○○積欠原告債務，遭原告聲請強制執行，依借據
    其他約定條款第5條第2款規定視為全部到期；又丁○○於被
    告於94年4月4日民營化辦理離職，共積欠被告員工薪資借款
    、信用卡消費款、員工信用貸款、中期擔保貸款、長期擔保
    貸款共計501萬7972元等情（見本院卷(二)第20頁），並提出
    借據其他約定條款影本為證，復為原告所不爭執，堪信為真
    。而被告依「公營事業移轉民營條例」第8條第2項規定，對
    丁○○負有給付全部退職金405萬201元之義務，亦據其提出
    計算書、公司變更登記表等件可稽（本院卷(二)第21至24頁）
    ，是被告與丁○○互負債務，均屆清償期，且上開債務並非
    法律禁止抵銷或依債務之性質不能抵銷，彼此復無不得抵銷
    之特約，被告主張以其債權對丁○○之退職金債權抵銷，自
    屬合法有據。
  (二)惟按：「抵銷應以意思表示向他方為之。其相互間債之關係
    ，溯及最初得為抵銷時，按照抵銷數額而消滅」，民法第
    335 條第1項定有明文，故二人互負債務雖具有抵銷適狀，
    不過發生抵銷權而已，並非二人互負之債務當然消滅，行使
    抵銷權時，尚須向他方以意思表示為之。又非對話而為意思
    表示者，其意思表示，以通知達到相對人時，發生效力，民
    法第95條第1項亦有明文，所謂達到，係指意思表示達到相
    對人之支配範圍，置於相對人隨時可瞭解其內容之客觀之狀
    態而言（最高法院58年台上字第715號判例參照）。本件被
    告主張以其上開貸款等債權（主動債權）對丁○○之退職金
    債權（被動債權）於94年4月4日已合於抵銷適狀，並於同年
    月11日以南嘉義分行合金南嘉字第094000766號函通知丁○
    ○：「…訂於4月11日將離職金先行抵銷中擔中小之貸款帳
    號000-000000號現欠本金新臺幣壹佰貳拾萬元及利息、違約
    金新臺幣壹萬捌仟捌佰肆拾肆元」（見本院卷(二)第63頁），
    經郵寄送達丁○○戶籍所在地，由丁○○之妻戊○○簽收，
    業經證人戊○○結證在卷（見本院卷(二)第72頁正、反面），
    惟證人戊○○曾具狀聲明：「丁○○負債累累，不知去向，
    棄妻小於不顧，故申請合作金庫銀行將其退職金抵銷其借款
    ，並於94年4月13日收到合作金庫銀行郵寄之公文，表示已
    將其退職金抵銷其借款」等詞（見本院卷(二)第46頁），復不
    諱言：「丁○○於94年3月10日離家，其間有打電話給我，
    但都沒有回家，收到被告公函後，並未告知丁○○，因為那
    段期間丁○○並未打電話回家」等語（見本院卷(二)第72頁反
    面），可見丁○○自94年3月10日起即因負債離家不知去向
    ，顯有廢止原住所之意，被告僅將上開主張抵銷意思表示文
    件郵寄送達丁○○原戶籍地，尚不得遽認被告抵銷意思表示
    已達到丁○○之支配範圍，置於丁○○隨時可瞭解其內容之
    客觀之狀態；又夫妻於日常家務，互為代理人，民法第1003
    條第1項固有明文，然丁○○之妻戊○○代丁○○接受被告
    抵銷意思表示，經核尚非可認係日常家務代理範圍內，戊○
    ○復未將前述被告主張抵銷意思表示轉達丁○○知悉，是被
    告所為抵銷意思表示既未達到丁○○，則被告與丁○○間互
    負之債務並未消滅。
  (三)另證人即被告南嘉義分行員工林國柱雖證稱：「94年4月5、
    6日左右，丁○○打電話給我，說在跑路，希望結算退職金
    一部份，我說沒辦法，因為戊○○請求將全部退職金抵銷清
    償債務，我最後一次跟丁○○聯絡，是在94年4月5、6日」
    等語（見本院卷(二)第73頁），惟被告係於94年4月11日始郵
    寄前揭函文主張抵銷，證人林國柱在被告主張抵銷前，向丁
    ○○表達無從結算退職金乙事，充其量僅能證明丁○○知悉
    被告已有抵銷之計畫，究不能作為被告已向丁○○為抵銷意
    思表示之憑據，不足為有利被告之認定。
  (四)綜上所述，被告與訴外人丁○○間互負上開債務雖合於抵銷
    適狀，但因被告未合法向丁○○為抵銷意思表示，彼此互負
    之債務並非當然消滅，被告辯稱：已行使抵銷權，無庸再負
    給付丁○○退職金義務云云，委無可採。
六、從而，原告主張被告既負有給付丁○○退職金義務，被告應
    依本院支付轉給命令，將其中119萬2464元支付嘉義地院（
    執行案號：94年度執字第12686號），為有理由，應予准許
    。兩造分別陳明願供擔保，分別請求假執行或免為假執行，
    經審核均無不合，爰各酌定相當之擔保金額，併准許之。
七、本件為判決之基礎已臻明確，兩造其餘之攻擊或防禦方法及
    未經援用之證據，經本院斟酌後，認為均不足以影響本判決
    之結果，亦與本案爭點無涉，自無逐一詳予論駁之必要，併
    此敘明。
八、據上論結：原告之訴為有理由，依民事訴訟法第78條、第
    390條第2項，判決如主文。
中　　華　　民　　國　　96　　年　　1 　　月　　18　　日
                  民事第五庭    法　官　胡宏文
以上正本係照原本作成
如對本判決上訴，須於判決送達後20日內向本院提出上訴狀
中　　華　　民　　國　　96　　年　　1　　月　　18　　日
                    　　　　　　書記官　曾寶生
